臺灣高等法院高雄分院刑事判決　　　　　　　　　九十一年度上易字第一三六五號
　　　上　訴　人　台灣高雄地方法院檢察署檢察官
　　　被　　　告　甲○○
　　　選任辯護人　連立堅　律師
　　　被　　　告　丙○○
右上訴人因被告等詐欺案件，不服臺灣高雄地方法院九十年度易字第一四七三號中華
民國九十一年八月十六日第一審判決（起訴案號：臺灣高雄地方法院檢察署八十九年
度偵緝字第二０四九號、第二０六四號），提起上訴，本院判決如左：
      主      文
上訴駁回。
      理      由
一、公訴意旨略以：被告甲○○、丙○○二人明知渠等債信不佳，已陷於不能支付之
    狀態，竟意圖為自己不法之所有，基於詐欺之犯意聯絡，連續於民國八十四年十
    月二十二日（農曆，下同）、八十六年二月十六日、八十六年十月十日，以丙○
    ○名義參加由告訴人乙○○及其妻郭蘇假共同發起每會會款新台幣（下同）一萬
    元之三組互助會，並分別於第一、二組固參加一會，第三組參加二會，詎甲○○
    、丙○○分別於八十五十二月二十二日（公訴人誤為八十五年十月二日）、八十
    六年八月十六日、八十六年十二月十日、八十七年二月十日標得會款共計二百九
    十萬元後，自最後一次八十七年二月十日標得會款起，即拒絕支付以後死會之會
    款，屢次催討，僅由丙○○於八十八年九、十月間及八十九年五月間陸續繳納四
    次計四萬九千元會款充數，其餘會款約二百萬元則未繼續繳納，因認被告甲○○
    、郭明通有共犯刑法第三百三十九條第一項之詐欺取財罪嫌云云。
二、按犯罪事實應依證據認定之，無證據不得推定其犯罪事實。次按不能證明被告犯
    罪者，應諭知無罪之判決，刑事訴訟法第一百五十四條、第三百零一條第一項分
    別定有明文。又認定不利於被告之事實，須依積極證據，苟積極證據不足為不利
    於被告事實之認定時，即應為有利於被告之認定，更不必有何有利之證據。另刑
    事訴訟法上所謂認定犯罪事實之證據，係指足以認定被告確有犯罪行為之積極證
    據而言，該項證據自須適合於被告犯罪事實之認定，始得採為斷罪資料（最高法
    院三十年上字第八一六號判例、最高法院二十九年上字第三一０五號判例參照）
    。再告訴人之告訴，係以使被告受刑事追訴為目的，是其陳述是否與事實相符，
    仍應調查其他證據以資審認（最高法院五十二年台上字第一三００號判例參照）
    ，苟無其他證據足以證明告訴人之指訴係為真實，自難僅憑告訴人指訴而為被告
    有罪之判決。又按刑法第三百三十九條第一項之詐欺罪之成立，以意圖為自己或
    第三人不法所有，以詐術使人將本人或第三人之物交付為要件，如行為人並未施
    用詐術，或其所用方法不能認係詐術，亦不致使人陷於錯誤，即均與該條之構成
    要件有間，有最高法院四十六年度臺上字第二六０號判例可資參照。再刑法上詐
    欺罪之立法意旨，係禁止於經濟行為中使用詐騙之方法得利為其規範目的，於民
    事債務當事人間，若有未依債務本旨履行給付之情形，依一般社會經驗而言，原
    因非一，其或因不可歸責之事由致無法給付、或因合法得對抗他造主張抗辯而拒
    絕給付，非必出於自始無意給付之詐欺犯罪一端，經濟行為本身原寓有不同程度
    之不確定性或交易風險，於當事人之一方有未依約履行之客觀情形時，除有構成
    詐欺罪之具體情事外，尚不得遽認即應成立詐欺罪。
三、本件公訴人認被告甲○○、丙○○有共犯刑法第三百三十九條第一項之詐欺取財
    罪嫌，係以右開事實，業據告訴人乙○○及其妻郭蘇假指述歷歷，復有會單三紙
    在卷可稽，而被告二人所辯之未能清償會款之原因不一，已難採信，況被告丙○
    ○至八十九年起才開始跑船，已據其到庭陳明，且被告之女兒發生車禍之時間亦
    在八十八年十二月間，有被告甲○○所提之簡報資料載明在卷可憑，距被告未繳
    納會款之時間已有一年十月，因此被告甲○○所辯因丙○○沒有跑船，女兒又發
    生車禍，致無力清償云云，殊不足採等為論罪依據。
四、訊據被告甲○○、丙○○，均不否認曾以丙○○名義參加前述互助會，並於前述
    時間分別由甲○○及丙○○標得互助會會款，惟均堅決否認有何詐欺犯行，被告
    甲○○辯稱：我自六十八年起即參加告訴人夫婦發起之互助會，之前繳款均甚正
    常，並無不法所有之犯意，且八十七年二月最後一次標得會款後，仍續繳交會款
    數月至八十七年六月或七月，之後雖因另需負擔房屋貸款，無力繼續繳交會款，
    然曾積極處理名下門牌號碼：高雄縣鳳山市○○路十號之不動產，準備以出售房
    地所得扣除銀行貸款後之餘款，償還積欠告訴人之會款，僅因房地產不景氣，前
    述房地無法順利出售，故而無法償還會款，其為使房地得以順利出售，雖當時經
    濟已轉為困頓，每月仍盡力繳納銀行貸款五萬零九百三十九元至八十八年三月底
    等語。被告丙○○則辯稱：我雖知道甲○○曾參加前述互助會，然前述互助會均
    係甲○○以我名義所參加等語。
五、經查：
（一）前述以被告丙○○名義參加之三組計四會互助會，其中一會係由被告丙○○前
      往標取之事實，業據被告丙○○於原審自承在卷（見原審卷第一一九頁），且
      依被告甲○○於原審供稱：參加前述互助會被告丙○○均知情，互助會平常由
      被告丙○○處理，後二會得標之會款由被告丙○○收受，我有將得標會款交被
      告丙○○等語（見原審卷第二十八頁、第二十九頁、第一一九頁、第一二０頁
      ），證人即告訴人之妻郭蘇假於原審亦證稱：被告二人均有來標會，得標的會
      款被告二人均有拿等語（見原審卷第一二二頁），足見本案三組四會互助會之
      參加及標取，均係被告二人共同為之，被告丙○○所辯係被告甲○○一人單獨
      參加等語，尚無足取。
（二）被告二人與告訴人夫婦係鄰居，自民國六十八年起，被告二人即開始參加告訴
      人所招募之民間互助會，被告二人以往信用均佳，並無倒會紀錄一情，業據證
      人郭蘇假於原審供述在卷（見原審卷第一二二頁），足見被告二人長久以來即
      參加告訴人所招募之互助會為其理財方式之一，被告等參加本案三組計四會互
      助會，與以往慣常理財、週轉方式相同，並無任何異狀，尚無施用詐術之可言
      。又告訴人循以往模式，同意被告二人以被告丙○○名義參加互助會，係基於
      對被告二人以往支付能力之信賴，並非因被告二人施用詐術致告訴人陷於錯誤
      應可理解，公訴人認被告二人係施用詐術使告訴人陷於錯誤，而讓被告二人參
      加互助會，尚有不符。
（三）被告二人參加本件三組四會互助會時，被告甲○○名下擁有門牌號碼：高雄縣
      鳳山市○○路十號房地，此有土地預定買賣合約書、房屋預定買賣合約書、土
      地所有權狀、建築改良物所有權狀影本各一份在原審卷可稽（參見原審卷所附
      九十年十一月十三日答辯狀證物二），雖依世華聯合商業銀行苓雅分行九十年
      八月二十三日（九十）世苓雅字第００三一號函所附被告甲○○於該行之中期
      擔保放款備註卡記載，甲○○於八十三年三月份共計向該行借貸高達六百萬元
      ，然至八十四年十月二十九日，清償部分款項後，前述借款僅剩四百十四萬餘
      元未為清償，而被告甲○○於八十一年十一月十一日購買前揭房地時，購買價
      格高達一千零七十六萬元，有前述土地、房屋預定買賣合約書可考，而購買房
      地距參加及標取本案互助會之時間非長，房地產價格之起伏有限，則被告二人
      於參加及標取本件互助會時，彼等所有資產扣除債務以後，應尚有六百餘萬元
      價值，堪認資力尚佳，公訴人以被告二人參加件案三組四會自助會時，債信不
      佳、陷於不能支付之狀態，尚有誤會。又依告訴人提出之八十四年十月二十二
      日招募之互助會會單顯示，被告二人係於八十五年十二月二十二日第十五會始
      標取會款，標得會款時間距起會時間相隔一年有餘，被告等果真有不法所有之
      意圖，理應參加後儘速標得會款捲款而逃，斷無放任其餘會員十三人得標，其
      等繳付十餘萬元之活會會款後，始參加競標之理。又告訴人於八十六年二月十
      六日招募之互助會，被告二人係於八十六年八月十六日第八會標得會款，距互
      助會起會之時間，亦已六個月餘，如前所述理由，亦難認被告等有何不法所有
      之意圖。另告訴人於八十六年十月十日招募之互助會，被告二人係分別於八十
      六年十二月十日第四會，八十七年二月十日第六會標得會款，扣除會首後係於
      第二、四會標得會款，被告二人參加互助會後立即標取會款之行為，雖顯示需
      款之切，然由其等得標金額分別為第四會三千八百元，第六會三千七百元之利
      息，與其前後其餘得標會員標得互助會之金額相較，第五會三千六百元，第七
      會三千元，第八會三千一百元，第九會三千元，第十會三千元，並無明顯偏高
      之情形，亦足見被告二人雖急於標得互助會，尚且顧慮得標後死會利息之負擔
      ，未以過高金額參與競標，則被告等標取告訴人八十六年十月十日招募之互助
      會時，亦難遽認有何不法所有之意圖。
（四）被告甲○○所有前述房屋於八十七年八月十二日簽約委託現代地政代書仲介聯
      盟銷售之事實，有房屋委託銷售契約書一份附於原審卷第七一頁、第七二頁可
      憑，被告二人於互助會款無法繳交經濟困頓之時，尚於八十八年三月前每月繳
      付五萬零九百三十九元本利給銀行，且於無法繳交銀行本利後，前述房地果於
      八十八年七月二十三日，隨即由世華聯合商業銀行聲請原審法院民事執行處予
      以強制執行等情，有被告甲○○存摺影本一份附於原審卷第六十七頁至第七十
      頁可考，並經原審調閱原審法院執行處八十八年度執字第二四二０三號拍賣抵
      押物強制執行卷審核屬實，由簽約委託銷售時間八十七年八月十二日，與八十
      七年二月十日最後一次標得互助會之時間緊接之情，足見被告等確曾積極處理
      所有上開房地準備償還告訴人會款之辯詞，堪可採信，依被告二人當時每月繳
      付五萬餘元銀行貸款，避免銀行聲請強制執行，希圖房屋順利出售以清償所欠
      會款之情，足見被告二人於事後週轉不靈時，已盡力處理債務；再被告二人與
      告訴人之妻郭蘇假，就被告二人於八十七年二月十日最後一次標取本案互助會
      款後，是否仍有繳交四至五個月會款雖有爭執，然告訴人之妻郭蘇假自承八十
      八年、八十九年間，丙○○曾分四次共繳交五萬元（參見八十九年度偵緝字第
      二０六四號卷第十五頁反面），參以證人即告訴人兒子郭文玉於原審亦證稱：
      「被告他們倒會，‧‧‧我們要求被告他們處理，丙○○第一個月還給我們一
      萬五千元，第二個月又說他賺得不多，所以又還給我們一萬三千元。」等語（
      件原審卷第一二三頁），足見被告等至此仍盡力繳交會款，並非完全置之不理
      ，此亦可佐證其等係因事後經濟情況轉差，無力續繳會款，則被告二人參加及
      標取本案互助會之時，並無不法所有之意圖，堪可認定。
（五）綜上所述，足見被告二人並未施用詐術使告訴人因此陷於錯誤，亦無不法所有
      之意圖，應可認定。被告二人固有積欠告訴人互助會款未還，惟此純屬民事債
      務糾葛，告訴人理應循民事訴訟程序求償，被告等所為尚與刑法詐欺罪之構成
      要件有別。此外，本院亦查無其他積極證據足認被告等有何公訴人所指詐欺犯
      行，其犯罪自屬不能證明，揆諸前開法條規定及判例意旨，自應諭知被告二人
      無罪之判決。
六、原審以不能證明被告二人犯罪，而諭知被告等無罪之判決，於法並無不合。檢察
    官上訴意旨，以被告二人於跟會、標會之際確已陷於無資力狀態，且其得標金額
    較其他同為標會之死會會員偏高，被告有高價搶標之情形，而被告女兒發生車禍
    之時間為八十八年十二月間，丙○○至八十九年才開始跑船，因此被告甲○○辯
    稱是因丙○○八十七年底沒有跑船，女兒又發生車禍致無力支付會款云云，與事
    實不符，原審就此不查，遽採信被告二人之辯詞，顯有未盡調查能事及理由不備
    之失等為由，指摘原判決不當云云。然查：（一）自民國六十八年起，被告丙○
    ○即以其名義開始參加告訴人所招募之民間互助會，迄今已逾十餘年，期間因被
    告丙○○繳納會款之情形均很正常，是告訴人每招募一組新互助會時，均會自動
    將被告丙○○列為互助會會員，是告訴人顯係基於與被告丙○○之信賴關係而讓
    被告丙○○參與互助會，被告二人並未有任何施用詐術致告訴人陷於錯誤之行為
    ，因此被告二人自不成立詐欺罪。（二）被告二人參與告訴人互助會之時（八十
    四年十月間、八十六年二月間、八十六年十月間），被告甲○○擔任會計一職，
    名下並有價值上千萬元之房屋一棟，被告丙○○亦投資順利工作正常，每月家庭
    收入逾十萬元，有能力支付告訴人每月之會款、世華聯合銀行每月五萬餘元之房
    屋貸款本息及家庭生活支出，是被告二人於參與告訴人招募之互助會時債信能力
    良好，且有支付會款能力，嗣因被告丙○○於八十七年間投資失敗且罹患躁鬱症
    ，無法正常工作，且常至被告甲○○之工作場所騷擾，被告甲○○不得不辭去工
    作，家庭經濟來源頓失，才無法繳納告訴人之互助會款，但被告甲○○仍正常每
    月繳付五萬零九百三十九元本利給銀行至八十八年三月底為止，可見被告二人參
    與告訴人互助會之時，經濟能力甚佳，並非已無支付能力之人甚明。（三）依告
    訴人提出之八十四年十月二十二日發起之互助會會單顯示，被告二人繳付十餘萬
    元之活會會款後，始於八十五年十二月二十二日第十五會標取會款，被告等標得
    會款時間距起會時間相隔一年有餘，被告等果真有不法所有之意圖，理應參加後
    儘速標得會款捲款而逃，斷無放任其餘會員十三人得標，且於得標後繼續繳納死
    會會款，先後共繳二年多將近三十之互助會款之理。又告訴人於八十六年二月十
    六日招募之互助會，被告二人係於八十六年八月十六日第八會標得會款，距互助
    會起會之時間，亦已六個月餘，且標會後亦繼續死會會款，被告二人該會先後繳
    納一年多約十五期之互助會款，益見被告等無不法所有之意圖。另告訴人於八十
    六年十月十日招募之互助會，被告二人係分別於八十六年十二月十日第四會，八
    十七年二月十日第六會標得會款，扣除會首後係於第二、四會標得會款，被告二
    人參加互助會後立即標取會款之行為，雖顯示需款之切，然由其等得標金額分別
    為第四會三千八百元，第六會三千七百元之利息，與其前後其餘得標會員標得互
    助會之金額相較，第五會三千六百元，第七會三千元，第八會三千一百元，第九
    會三千元，第十會三千元，並無明顯偏高之情形，且被告二人得標後仍繼續繳納
    三、四期之互助會款，尚難認被告二人有何不法所有之意圖。（四）被告等於八
    十七年間經濟情況惡化後，曾委託多家仲介公司出售被告甲○○名下高雄縣鳳山
    市○○路十號房屋，期能清償銀行之房屋貸款及告訴人之互助會款，但因經濟不
    景氣，該屋遲遲無法順利售出，最後經法院以低於市價甚多之價格拍賣，扣除積
    欠銀行之債務後，所剩無幾，以致無法清償積欠告訴人之會款，實非得已，該屋
    如以市價出售，應足以清償告訴人之債務，足見被告二人並無詐欺之故意。檢察
    官上訴，為無理由，應予駁回。
據上論斷，應依刑事訴訟法第三百六十八條，判決如主文。
本案經檢察官方娜蓉到庭執行職務。
中    華    民    國      九十一      年      十二      月     三十一   日
                              臺灣高等法院高雄分院刑事第二庭
                                  審判長法官  林正雄
                                        法官  黃仁松
                                        法官  黃壽燕
右正本證明與原本無異。
不得上訴。
                                  法院書記官  黃富美
中    華    民    國      九十一      年      十二      月    三十一    日
